【裁判字號】    99,簡上,14
【裁判日期】    990423
【裁判案由】    返還土地
【裁判全文】
臺灣臺中地方法院民事判決    99年度簡上字第14號
上  訴  人  臺中縣大肚鄉公所
法定代理人  林汝洲
訴訟代理人  張繼準  律師
複  代理人  蘇若龍  律師
被  上訴人  甲○○
訴訟代理人  吳莉鴦  律師
上當事人間請求返還土地事件，上訴人對於中華民國98年11月10
日本院沙鹿簡易庭97年沙簡字第527號第一審判決提起上訴，經
本院於民國99年4月2日言詞辯論終結，判決如下：
    主    文
原判決關於命上訴人應將坐落臺中縣大肚鄉○○段一四五八之一
地號土地如附圖所示B部分，面積六五點七七平方公尺土地返還
被上訴人部分，及該部分假執行之宣告，暨訴訟費用之裁判均廢
棄。
上開廢棄部分被上訴人第一審之訴駁回。
上訴人其餘上訴駁回。
第一、二審訴訟費用由被上訴人負擔二分之一，餘由上訴人負擔
。
    事實及理由
壹、程序事項：
    按訴訟事件不屬普通法院之權限者，依民事訴訟法第249條
    第1項第1款規定，固應裁定駁回原告之訴，惟是否屬民事訴
    訟之範疇，應以原告起訴主張為訴訟標的之法律關係為斷，
    而非以法院調查之結果為依歸。至法院調查之結果，認原告
    請求者不符法律規定之要件時，則屬其訴有無理由之問題，
    自與法院有否審判權無涉。被上訴人起訴時既主張：坐落臺
    中縣大肚鄉○○段1458-1地號土地為其所有，上訴人未經其
    同意，無正當權源占用其土地，故依據民法第767條之規定
    ，請求排除侵害，並返還土地，乃係就私法上之權利有所爭
    執，應屬民事訴訟之範疇，普通法院對之自有審判權。上訴
    人以上開土地有部分屬既成巷道，其本質乃係一公法關係，
    應循行政爭訟等公法程序謀求救濟云云，應非可採，先此敘
    明。
貳、兩造爭執要旨：
(壹)上訴人方面：
一、聲明：求為判決：原判決廢棄，被上訴人在第一審之訴駁回
    。
二、陳述：除與原判決記載相同者，茲引用之外，補稱：
  (一)系爭巷道既屬既成道路，既成道路之通行，其本質乃屬公法
    關係，與私法上地役權之性質不同，是以，被上訴人不得對
    其主張有公用地役關係者請求以公權力排除障礙，應循行政
    爭訟等公法程序謀求救濟，被上訴人竟於民事訴訟請求返還
    土地，自應依民事訴訟法第249條第1項第1款之規定，以裁
    定駁回被上訴人之訴。
  (二)依被上訴人所提出之67年6月及74年7月之空照圖顯示系爭巷
    道所在位置呈現白點，依照片顯示巷道狀況，並參酌該巷道
    前後設有電線桿，巷道地下埋設有自來水管線等情，足堪認
    定系爭巷道至少自67年起已存在至今。且系爭土地旁巷弄門
    牌大肚鄉○○路8巷56號及56之1號門前所臨道路通往中沙路
    部分，寬度僅容人通行（最寬之寬度為1.2公尺，最窄處寬
    度為95公分），是以系爭巷道乃1465地號土地之住戶對外聯
    絡使用所必要，而非僅為通行之便利或省時。且門牌號碼臺
    中縣大肚鄉○○村○○路8巷56號房屋，共有戶號L0000000
    （戶長林振興：同居家屬林絨、林俊宏）、L0000000（戶
    長林銅棋；同居家屬林陳金蓮、林竣堅、林馥儀、林竣湛）
    、L0000000（戶長林村長；同居家屬林陳慰、林清勇、林清
    呈、林清衛、許淑芬、黃素秋、陳玉雲、林志俊、林貫堡、
    林依萍、林易蒼、林宗憶、林育震、林詠翔）等三戶設籍。
    可見設籍該土地上門牌號碼臺中縣大肚鄉○○村○○路8巷
    56 號房屋者共三戶，設籍人數有23人，人數甚多。而因親
    友往來，本係人之常情，故此23人之親友若來訪，均須通行
    系爭巷道，是以，系爭巷道不僅23人，亦為此23人之親友通
    行所必要，故系爭巷道自為不特定之公眾通行所必要。退步
    言，倘不將上開親友算入，僅就此23人而言，人數非少，應
    為特定多數人，依司法院大法官釋字第400號理由書所稱不
    特定之公眾，不僅包含不特定人，實亦包含特定多數人。則
    系爭巷道供此特定多數人對外聯絡使用，自亦為既成道路。
(貳)、被上訴人方面：
一、聲明：求為判決：駁回上訴。
二、陳述：除與原判決記載相同者，茲引用之外，補稱：
  (一)門牌號碼台中縣大肚鄉○○村○○路8巷56號房屋，僅其中
    兩棟有人居住，其餘皆為空屋或車庫。又雖有林銅棋、林振
    興、林村長等三戶分別設籍，但其等實為同一家人，且大部
    分人未居住於該處，可見系爭巷道僅供特定少數人通行。
  (二)被上訴人或系爭土地之前所有人，均無出具供公眾通行同意
    書或捐獻土地為道路使用，並經依法完成土地移轉登記，無
    台中縣建築管理自治條例第4條第1項第2款之適用。
  (三)系爭巷道亦非屬73年11月7日修正公佈前曾指定建築線之現
    有巷道，並經台中縣政府認定無礙公共安全、公共衛生、公
    共交通及市容觀瞻者，自無台中縣建築管理自治條例第4條
    第1項第3款所列情形之適用。
參、本件經兩造整理並協議簡化爭點如下：
一、兩造不爭執事項：（本院採為判決之基礎）
  (一)台中縣大肚鄉○○段1458-1地號土地為被上訴人所有。
  (二)上訴人於97年3月間在原審附件台中縣清水地政事務所於97
    年11月6日鑑測之鑑定圖A(位在1459地號土地，26.42平方公
    尺)、B(位在1458-1地號土地，65.77平方公尺)部分鋪設寬
    約3公尺之柏油路面(下稱系爭巷道)，該柏油路面現仍存在
    。
  (三)系爭土地旁巷弄門牌大肚鄉○○路8巷56號，及56之1號門前
    所臨道路通往中沙路部分，寬度僅容人通行（最寬之寬度為
    1.2公尺，最窄處寬度為95公分），另使用系爭巷道對外聯
    絡。
  (四)坐落同段1465地號土地門牌號碼台中縣大肚鄉○○村○○路
    8巷56號房屋，共有戶號L0000000（戶長林振興；設籍家屬
    林絨、林俊宏）、L0000000（戶長林銅棋；設籍家屬林陳
    金蓮、林竣堅、林馥儀、林竣湛）、L0000000（戶長林村長
    ；設籍家屬林陳慰、林清勇、林清呈、林清衛、許淑芬、黃
    素秋、陳玉雲、林志俊、林貫堡、林依萍、林易蒼、林宗憶
    、林育震、林詠翔）等三戶，23人設籍。
  (五)依上訴人提出之67年6月及74年7月之空照圖原本所示，系爭
    巷道所在位置有呈現白點。
  (六)系爭巷道未曾經台中縣政府依台中縣建築管理自治條例第4
    條第2項確定為供公眾通行之巷道。
  (七)坐落同段1458之1地號土地上原有未保存登記建物一棟，嗣
    後已經拆除。
二、爭執之事項：
    系爭巷道(即如鑑定圖所示A、B部分)是否為既成道路而有公
    用地役權存在？
肆、得心證之理由：
一、依上訴人於原審所提出之照片所示，1458-1地號土地上原有
    建物1棟，該建物與坐落1459地號土地上之建物間，有一寬
    約4公尺之巷道。而參諸該照片所示，上訴人於前述坐落在
    1458-1地號土地上之未保存登記建物拆除後，於97年3月間
    鋪設現有之柏油路面，其寬度僅約3公尺。亦即，坐落在145
    8- 1地號土地上之原有建物拆除後，上訴人在原有巷道重新
    鋪設之柏油路面寬度，係較原巷道寬度縮減約1公尺。1458-
    1地號土地上既然曾有寬約4.3公尺之建物1棟，於拆除後若
    原地重建，自亦可興建寬約4.3公尺之建物；何況上訴人嗣
    後鋪設之巷道較原巷道寬度縮減約1公尺，更不致於影響原
    地重建。而參諸1458-1地號土地係自同段1458地號土地分割
    而來，故可合理推論被上訴人所稱之原有建物，係蓋在分割
    前之1458地號土地上。嗣該筆土地分割後，原有建物即因之
    坐落在1458-1及1458地號土地上，該建物經拆除後，自無可
    能僅在1458-1地號土地上原地重建，其情至明。準此，被上
    訴人無法原地重建寬4.3公尺之建物，係因原1458地號土地
    分割為1458、1458-1地號土地之結果，與上訴人在系爭巷道
    重新鋪設3公尺寬之柏油路面並無關連，先予敘明。
二、按既成道路成立公用地役關係，首須為不特定之公眾通行所
    必要，而非僅為通行之便利或省時；其次，於公眾通行之初
    ，土地所有權人並無阻止之情事；其三，須經歷之年代久遠
    而未曾中斷，所謂年代久遠雖不必限定其期間，但仍應以時
    日長久，一般人無復記憶其確實之起始，僅能知其梗概（例
    如始於日據時期、八七水災等）為必要，至於依建築法規及
    民法等之規定，提供土地作為公眾通行之道路，與因時效而
    形成之既成道路不同，並非判斷成立公用地役關係之標準（
    大法官會議解釋釋字第400解釋文及理由書參照）。又公用
    地役關係在本質上係一公法關係，非法律上所明定之物權，
    為貫徹人民之財產權依法應予保障之基本原則，並確保個人
    能依其財產之存續狀態行使其自由使用收益之權能，避免遭
    受公權力或他人之侵害，也同時基於長期怠於行使自己權利
    不為保護者之考量，若人民私有土地長期供公眾通行達二十
    年以上者，為保障公眾通行之公益，應認該土地上已因時效
    完成而有公用地役關係之存在，成為他有公物中之公共用物
    ，並基於此一公法關係限制土地所有人所有權之行使，認土
    地所有人不得違反公眾通行之目的而為使用，始為公用地役
    權之本旨，非謂人民之私有土地只要有供公眾通行使用，即
    可認為屬於既成道路而成立公用地役關係。經查：依上訴人
    於原審所提出67年6月及74年7月之空照圖顯示系爭巷道所在
    位置有呈現白點，及上開照片顯示之巷道狀況，並參酌該巷
    道前後設有電線桿，巷道底下埋設有自來水管線等情，足堪
    認定系爭巷道至少自67年間起即已存在至今。惟依系爭巷道
    所在地籍圖顯示之土地相關位置，及原審於97年11月6日至
    現場履勘結果，可知系爭巷道主要是供1465地號土地之住戶
    對外聯絡使用。而設籍該土地上門牌號碼台中縣大肚鄉○○
    村○○路8巷56號房屋者雖有三戶，設籍人數有23人（不爭
    執事項(四)參照），然系爭巷道既然僅是供該特定住戶對外通
    行至大肚鄉○○村○○路8巷，即難謂係供不特定之公眾通
    行所必要。上訴人復以上開號房屋者共三戶，設籍人數有23
    人，人數甚多，加上親友往來，可見系爭巷道不僅23人，亦
    為此23人之親友通行所必要，屬不特定之公眾通行所必要等
    語置辯。惟查，上開23人既屬特定多數人，其往來親友亦屬
    可得推定之多數，並非處於不可特定之狀態，尚難以原有23
    人為多數人，再加上其親友，即與不特定多數人之要件相符
    ，是上訴人此部分之主張亦非可採。而如前所述，既成道路
    成立公用地役關係，既需不特定之公眾通行所必要為要件，
    上訴人竟稱不特定之公眾，不僅包含不特定人，實亦包含特
    定多數人云云，更非可採。且系爭巷道亦未曾經臺中縣政府
    依臺中縣建築管理自治條例第4條第2項確定為「供公眾通行
    之巷道」，亦為兩造所不爭，故非既成道路，其上並無公用
    地役權存在。至於該等住戶須經由系爭巷道對外通行部分，
    則應僅屬民法第787條所規範之袋地通行關係而已。
三、又按所有人對於無權占有或侵奪其所有物者，得請求返還之
    ；對於妨害其所有權者，得請求除去之；有妨害其所有權之
    虞者，得請求防止之，民法第767條定有明文。查系爭道路
    既非屬具公用地役關係之土地，除得所有權人之同意外，其
    他人自不得任意為事實上之處分，本件上訴人未經所有權人
    即被上訴人之同意，無正當權源，即逕行於系爭道路上，鋪
    設柏油路面，改變系爭土地之地貌，顯已侵害被上訴人就系
    爭土地之處分權，是該柏油路面之舖設，顯已妨害被上訴人
    對系爭土地所有權之行使至明。故被上訴人本於所有權人地
    位，依排除妨害請求權之法律關係，請求上訴人應將系爭土
    地內，如附圖B所示柏油路面剷除，核屬有據，應予准許。
    至於上訴人之舖設柏油路面，其僅為公眾便於通行之利益而
    為之，上訴人並無占用系爭土地而排除他人使用之情事，即
    上訴人並無侵奪被上訴人所有如附圖B部分所示土地之意，
    上訴人既未侵奪占用如附圖B部分所示之土地，則被上訴人
    請求上訴人就系爭土地如附圖B部分所示，於回復原狀後，
    並須返還土地，即屬無據，不應准許。
四、從而，被上訴人本於所有權人地位，依民法第767條中段規
    定，請求上訴人應將系爭土地內，如附圖B部分所示，面積
    65.77平方公尺柏油路面剷除，回復土地原狀，為有理由，
    應予准許。原審判命上訴人應將前開柏油路面予以剷除，並
    回復土地原狀，於法並無違誤。上訴意旨仍執前詞指摘原判
    決此部分不當，求予廢棄改判，為無理由，應予駁回。至於
    原審命上訴人應為返還如附圖B部分所示土地及假執行宣告
    之部分，尚有未洽，上訴人請求廢棄改判，為有理由，自應
    予以廢棄，並改判如主文第二項所示。
五、本件事證已臻明確，兩造其餘之攻擊或防禦方法，經本院審
    酌後認均與本件之結論無涉，茲不再一一論列，併予敘明。
伍、據上論結，本件上訴為一部有理由，一部無理由，依民事訴
    訟法第436條之1第3項、第450條、第449條第1項、第79條，
    判決如主文。
中    華    民    國    99    年    4     月    23    日
                  民事第三庭    審判長法  官  許秀芬
                                      法  官  謝慧敏
                                      法  官  許石慶
上正本證明與原本無異。
本判決不得上訴。
中    華    民    國    99    年    4     月    23    日
                                      書記官

司法院資訊處製作；財團法人民間司法改革基金會備份。
